【裁判字號】    98,消債更,1119
【裁判日期】    980911
【裁判案由】    聲請更生程序
【裁判全文】
臺灣高雄地方法院民事裁定          98年度消債更字第1119號
聲  請  人  甲○○
上列當事人聲請消費者債務清理事件，本院裁定如下：
    主  文
更生之聲請駁回。
聲請費用由聲請人負擔。
    理  由
一、聲請意旨略以：聲請人即債務人負債總額達新臺幣（下同）
    1,003,358 元，嗣依中華民國銀行公會會員辦理消費金融案
    件無擔保債務協商機制，與債權人國泰世華商業銀行股份有
    限公司（下稱國泰世華銀行）等金融機構就其積欠之無擔保
    債務達成分期還款協議，約定自民國97年10月起，以分55期
    ，利率5.00% ，每月還款20,451元之方式償債。而聲請人收
    入每月約30,000元，每月生活支出費用約17,482元外，是有
    不能清償之情事，又其所積欠無擔保或無優先權之債務總額
    未逾12,000,000元，復未經法院裁定開始清算程序或宣告破
    產，爰向本院聲請更生等語。
二、按「為使負債務之消費者得依本條例所定程序清理其債務，
    以調整其與債權人及其他利害關係人之權利義務關係，保障
    債權人之公平受償，謀求消費者經濟生活之更生及社會經濟
    之健全發展，特制定本條例。」、「債務人不能清償債務或
    有不能清償之虞者，得依本條例所定更生或清算程序，清理
    其債務」，消費者債務清理條例第3 條定有明文。是消費者
    債務清理條例之立法，其中心思想乃認陷於經濟上困境之消
    費者若任其於惡性循環之債務窘境中自生自滅，其將衍生嚴
    重之社會問題，致難以維持安定之社會經濟秩序，故有予之
    分別情形依更生或清算之程序清理其債務之必要，藉以妥適
    調整其與各相關債權人等間之權利義務關係，以謀求消費者
    經濟生活之更生機會，從而健全社會經濟發展。惟私法上之
    債之關係，係以當事人間之信賴關係為基礎，為社會經濟組
    織之重要支柱。當事人於以法律行為追求自己之利益之際，
    亦應顧及對方之利益，並考量債權債務在社會上之作用，本
    於誠實及信用之原則，行使其債權及履行其債務。故債務人
    之消費者欲以上開條例為其所負義務之調整者，自應本於誠
    信原則之本旨，僅在其不能清償債務或有不能清償之虞而使
    其陷於經濟上之困境時始得准許之。以避免其藉此善意之立
    法而惡意圖謀減免債務，致使社會陷於道德之危險，並因此
    使信用緊縮而造成社會經濟之動盪。
三、經查：
  (一)本件聲請人於債清條例施行後之97年9 月業依「中華民國銀
    行公會會員辦理消費金融案件無擔保債務協商機制」而與最
    大債權金融機構即國泰世華銀行達成債務清償方案之協商，
    約定聲請人應自97年10月起分55期，且每月10日以20,451元
    依各債權銀行債權金額比例清償各項債務至全部清償為止，
    而聲請人於協商成立後，還款5 期，確於98年3 月毀諾未依
    該協議繼續履行分期償還乙節，有國泰世華銀行民事陳述意
    見狀在卷可稽，是聲請人於前既已依債務協商機制與金融機
    構成立協商，依上開說明，其原即應依此協商結果而為誠信
    履行，故其欲援引上開條例條項之例外規定而再聲請更生或
    清算時，自應就其不依約履行是否具不可歸責於己之事由而
    致履行顯有重大困難之情形嚴為審查以避免道德上之危險。
  (二)查：聲請人目前任職在奇美電子股份有限公司，而依其提出
    之97年之綜合所得稅各類所得資料清單，其97年度之薪資平
    均每月所得為38,740元，是可信其每月可資動用之收入所得
    應約為38,740元，是聲請人所稱其每月收入僅約30,000元云
    云，是否可採，即有可疑。
  (三)再者，消費者債務清理條例之立法目的，係為使不幸陷入經
    濟困境之人得以清理債務、重建生活，並在清理過程中能保
    有符合人性尊嚴之最低基本生活，而非在維持債務人過去慣
    常之寬逸生活，是於評估債務人清償債務之能力時，並非任
    其主張生活費用之數額，否則將造成揮霍無度以致清償債務
    能力降低之人，反而更容易進入更生程序之歧異現象，是本
    院參酌內政部所公告97年度高雄縣低收入戶最低生活費用每
    人每月為9,829 元，係按照政府公布最近1 年平均每人消費
    支出（包含食品費、衣著鞋襪費、房租水電費、家居管理費
    、醫療保健費、交通通訊費、娛樂教育費及雜項支出）60 %
    訂定，認聲請人每月必要生活費用（包含食、衣、住、行、
    強制性保險等）依此標準以每月9,829 元計算，始屬合理，
    逾此範圍之支出尚無可採。又聲請人主張尚須負擔扶養母親
    ，以聲請人母親戶籍設在高雄縣，參諸上述97年度高雄縣每
    人每月最低生活費為9,829 元，是聲請人主張其每月分擔支
    撫養費共5,000元乙節，尚屬合理。
  (四)參以聲請人生於70年次，正值壯年，應有工作能力，距行政
    院勞工委員會所規定之強制退休年齡65歲，尚有約37年之工
    作時間，既使以聲請人所稱其每月收入約為30,000元為計，
    扣除此其必要之生活費標準9,829 元及扶養費5,000 元後，
    所餘款項仍有15,171元，是其每年即可清償182,052 元，其
    所欠付之無擔保債務918,584 元，僅需5 至6 年即可償還完
    畢，難認聲請人已不能清償債務或有不能清償債務之虞。是
    此，聲請人目前既有固定收入之履行能力，縱有履行不便，
    亦得經由個別債權銀行協商程序以求適當履債，且債務人為
    了償還債務，必須經歷履行期間較不寬裕之經濟生活，然此
    乃債務人於負擔債務時即得預見，是依誠實及信用之原則，
    債務人於有履行可能性時，仍應誠實勤勉地履行債務，故難
    僅憑聲請人空言主張其每月收入不符必要生活支出云云，而
    遽認聲請人履行顯有重大困難。準此，堪認聲請人尚乏不可
    歸責於己致履行顯有重大困難之情形可言。
四、綜上所述，聲請人於協商成立後，尚有履行協商條件之能力
    ，並無客觀上造成聲請人之支出增多，或收入、收益減少，
    非其成立協商時所能預期之原因事實，已無法證明其有不可
    歸責於己之事由，致無法履行協議之事實。本件聲請人更生
    之聲請，核與首揭規定不符，此項不備更生之要件，又無從
    補正，自應依法駁回其聲請。
五、依消費者債務清理條例第8 條、第151 條第5 項、第15條，
    民事訴訟法第78條、第95條，裁定如主文。
中    華    民    國    98    年    9     月    11    日
                  民事第一庭  法    官  張茹棻
上為正本係照原本作成。
如對本裁定抗告須於裁定送達後10日內向本院提出抗告狀，並繳
納裁判費新台幣1,000元。
中    華    民    國    98    年    9     月    11    日
                              書 記 官  黃美秀


司法院資訊處製作；財團法人民間司法改革基金會備份。
